最高法院刑事判決　　　　　　　　　　　　　　　九十一年度台上字第二九五七號
　　上　訴　人　甲 ○ ○
　　選任辯護人　陳 里 己律師
　　　　　　　　歐陽志宏律師
　　　　　　　　蔡 淑 媛律師
右上訴人因貪污案件，不服台灣高等法院高雄分院中華民國九十一年二月二十七日第
二審更審判決（九十年度上更(一)字第三二０號，起訴案號：台灣高雄地方法院檢察署
八十八年度偵字第三七一八號），提起上訴，本院判決如左：
    主  文
原判決撤銷，發回台灣高等法院高雄分院。
    理  由
本件原判決撤銷第一審之科刑判決，改判論上訴人甲○○以依據法令從事公務之人員
，侵占職務上持有之非公用私有財物罪，處有期徒刑陸年，褫奪公權伍年，並宣告所
得財物黑色背包壹個、新台幣（下同）伍萬貳仟壹佰元、化妝品面霜伍盒、偏方肆張
應予追繳，並發還被害人高雄市政府警察局三民第一分局三民派出所，其中黑色背包
壹個、化妝品面霜伍盒、偏方肆張，如全部或一部無法追繳時，應追徵其價額或以其
財產抵償之；伍萬貳仟壹佰元，如全部或一部無法追繳時，以其財產抵償之。高雄市
政府警察局三民第一分局三民派出所拾得物登記、處理簿編號一九０號下失主認領登
記欄內偽造之「黃昭德」簽名署押壹枚、指印壹枚均沒收之，固非無見。
惟查：(一)科刑之判決書，須將認定之犯罪事實詳記於事實欄，然後於理由內逐一說明
其所憑以認定之證據以使事實與理由兩相一致，方為合法，倘事實欄已有敘及，而理
由內未加說明，是為理由不備，如理由內已加說明，而事實欄無此記載，則理由失其
依據，均足構成撤銷之原因。又刑法第二百十三條所謂「職務上所掌之公文書」，係
指公務員職掌上製作之公文書而言。原判決於事實欄內認定「甲○○……利用其值班
，職務上承辦該管事務之機會，明知為不實之事項，冒用年籍住址均不詳之『黃昭德
』（起訴書誤載為黃昌德）為領取人，登載於其職務上所掌管之高雄市政府警察局三
民第一分局三民派出所拾得物登記、處理簿編號一九０號下『失主認領登記欄』內，
並於失主認領登記之認領簽章處上，偽造黃昭德之簽名一枚，再於其上按捺其右中指
指印一枚，偽造黃昭德之指紋，以偽造係黃昭德之人前來認領該失物之收據私文書，
足生損害於該遺失物真正所有權人、黃昭德及三民派出所拾得物登記、處理簿之正確
性」（見原判決第二頁第十至十七行），於理由內說明「按被告（上訴人）在該拾得
物登記、處理簿編號一九０欄失主認領登記欄內偽簽『黃昭德』姓名與偽捺指印，係
表示由黃昭德出具領收拾得物之證明，為收據之性質，應屬私文書」（見原判決第九
頁倒數第三至一行），似認上開拾得物登記、處理簿編號一九０號下「失主認領登記
欄」係失主於認領時所登記之私文書，並非上訴人職掌上所製作。乃原判決認上訴人
此部分所為除犯刑法第二百十條之偽造私文書罪外，另犯同法第二百十三條之公務員
登載不實罪（見原判決第十頁第二、三行），揆之上開說明，已有判決理由矛盾及適
用法則不當之違誤。又若認上訴人有在上開拾得物、處理簿上為不實之登載，另犯刑
法第二百十三條之罪，然原判決未於事實欄內明白認定，詳細記載何部分係屬上訴人
職掌上所製作而為不實之登載，則理由失其依據，亦有未合。(二)依刑事訴訟法應於審
判期日調查之證據而未予調查者，其判決當然違背法令，同法第三百七十九條第十款
定有明文。卷查證人王進源於原審證稱：「（問：高雄市政府警察局三民第一分局派
出所拾得物登記、處理簿編號一九０號『失主認領登記』欄內『黃昭德』名字是你簽
的？）對」（見原審民國九十年度上更(一)字第三二０號卷第八十一頁）。苟屬無訛，
則上訴人所辯上開「黃昭德」名字並非伊所簽寫，似非全無審酌之餘地，乃原判決未
依上訴人之聲請，將王進源平日筆跡連同上開拾得物登記、處理簿送請有關機關鑑定
，以究明該「失主認領登記」欄內「黃昭德」名字是否為王進源所簽？亦未於判決理
由內說明不予調查之理由，即有調查之職責未盡及判決理由不備之違法。上訴意旨執
以指摘，為有理由，應認原判決仍有撤銷發回之原因。
據上論結，應依刑事訴訟法第三百九十七條、第四百零一條，判決如主文。
中      華      民      國    九十一    年      五      月     三十     日
                              最高法院刑事第十庭
                                  審判長法官  林  增  福
                                        法官  邵  燕  玲
                                        法官  吳  昆  仁
                                        法官  陳  世  雄
                                        法官  惠  光  霞
      右正本證明與原本無異
                                              書  記  官
中      華      民      國    九十一    年      六      月      五      日
